臺灣高等法院刑事裁定
110年度毒抗字第823號
抗  告  人  
即  被  告  簡靖恆


                   （現於法務部○○○○○○○○強制戒治   中）
上列抗告人即被告因違反毒品危害防制條例案件，不服臺灣基隆
地方法院110年度毒聲字第200號，中華民國110年4月20日裁定（
聲請案號：臺灣基隆地方檢察署110年度聲戒字第33號、109年度
毒偵字第1296、1345、1425號），提起抗告，本院裁定如下：
    主  文
抗告駁回。                                              
    理  由
一、原裁定意旨略以：抗告人即被告甲○○（下稱被告）因施用第
    一、二級毒品案件，經原審法院以109年度毒聲字第217號裁
    定送勒戒處所施以觀察、勒戒後，經法務部○○○○○○○○評定其
    前科紀錄與行為表現25分、臨床評估38分、社會穩定度5分
    ，小計：靜態因子59分、動態因子9分，總分為68分，綜合
    判斷認被告「有繼續施用毒品傾向」，有該所民國110年4月
    6日新戒所衛字第11007008360號函所附之「有無繼續施用毒
    品傾向證明書」及「有無繼續施用毒品傾向評估標準紀錄表
    」各1份附卷可稽，堪認被告確有繼續施用毒品之傾向無訛
    ，檢察官聲請依法核無不合，應予准許。依毒品危害防制條
    例第20條第2項後段規定，裁定被告令入戒治處所強制戒治
    ，其期間為6個月以上，至無繼續強制戒治之必要為止，但
    最長不得逾1年等語。
二、抗告意旨略以：
  ㈠勒戒所以前科紀錄做為有施用毒品傾向評分標準，顯然違反
    一事不二罰，因前案既已執行完畢，只能做為累犯加重其刑
    之依據，再做為戒癮評分依據，顯然牽強而不當。
　㈡被告在勒戒期間並無看診拿精神科藥物，之前亦無精神疾病
    史。
　㈢檢察官前此以109年度聲觀字第219號、109年度毒偵字第1296
    、1345、1425號，以被告施用第一級、第二級毒品為由，向
    原審法院聲請將被告送勒戒處所觀察、勒戒，但上開3次施
    用毒品行為，最後1次僅有施用第二級毒品，顯然被告已戒
    除第一級毒品之施用，入所後亦未驗出毒品反應，被告已無
    多重施用毒品惡習，但評分標準卻仍認定被告有多重施打及
    以注射方式施用，多2筆臨床評估之評分，顯然不公平、不
    公正。
　㈣被告另須執行有期徒刑1年之刑度，若再因被告有繼續施用傾
    向而令入戒治處所施以強制戒治6個月至1年以戒除毒癮，豈
    非矛盾及不當。
　㈤母親因雙腳開刀及行動不便，但仍於勒戒期間將屆滿時至勒
    戒所寄送物品及訪視被告，而非評估標準所認定之無家人訪
    視。
　  故被告依新評估標準，實已達無繼續施用毒品傾向，請求法
    院審酌上情，撤銷原裁定，令被告免續受戒治，以免冤抑云
    云。
三、本院之判斷
　㈠按「犯第10條之罪者，檢察官應聲請法院裁定，或少年法院
    （地方法院少年法庭）應先裁定，令被告或少年入勒戒處所
    觀察、勒戒，其期間不得逾2月」、「觀察、勒戒後，檢察
    官或少年法院（地方法院少年法庭）依據勒戒處所之陳報，
    認受觀察、勒戒人無繼續施用毒品傾向者，應即釋放，並為
    不起訴之處分或不付審理之裁定；認受觀察、勒戒人有繼續
    施用毒品傾向者，檢察官應聲請法院裁定或由少年法院（地
    方法院少年法庭）裁定令入戒治處所強制戒治，其期間為6
    個月以上，至無繼續強制戒治之必要為止。但最長不得逾1
    年」、「依前項規定為觀察、勒戒或強制戒治執行完畢釋放
    後，3年後再犯第10條之罪者，適用前2項之規定」，毒品危
    害防制條例第20條第1項、第2項、第3項分別定有明文。又
    施用第一、二級毒品為犯罪行為，毒品危害防制條例第10條
    設有處罰規定，是以施用第一、二級毒品者，本應科以刑罰
    。惟毒品危害防制條例於87年修訂施行後，對於施用毒品者
    肯認具有「病患性犯人」之特質，基於刑事政策，對合於一
    定條件之施用者，依同條例第20條之規定，施以觀察、勒戒
    及強制戒治之保安處分。於109年1月15日修正公布、同年7
    月15日施行之毒品危害防制條例第20條第3項及第23條第2項
    ，將原條文之再犯期間由「5年」改為「3年」，第20條第3
    項規定中所謂「3年後再犯」，只要本次再犯（不論修正施
    行前、後）距最近1次觀察、勒戒或強制戒治執行完畢釋放
    ，已逾3年者，即該當之，不因其間有無犯第10條之罪經起
    訴、判刑或執行而受影響（最高法院109年度台上大字第382
    6號裁定意旨參照）。另毒品危害防制條例第35條之1亦明文
    規定：「本條例中華民國108年12月17日修正之條文施行前
    犯第10條之罪之案件，於修正施行後，依下列規定處理：一
    、偵查中之案件，由檢察官依修正後規定處理。二、審判中
    之案件，由法院或少年法院（地方法院少年法庭）依修正後
    規定處理；依修正後規定應為不起訴處分或不付審理之裁定
    者，法院或少年法院（地方法院少年法庭）應為免刑之判決
    或不付審理之裁定。三、判決確定尚未執行或執行中之案件
    ，適用修正前之規定」。
  ㈡另有無繼續施用毒品傾向之評估標準，並非完全以受勒戒人
    勒戒後之結果為準，勒戒前之各種情況，仍應作為評估之依
    據。又關於有無繼續施用毒品傾向之評估標準，法務部已於
    110年3月26日以法矯字第11006001760號函修正頒布「有無
    繼續施用毒品傾向評估標準紀錄表」、「有無繼續施用毒品
    傾向評估標準評分說明手冊」，上開評分說明手冊載明判定
    之原則：「受觀察勒戒人入所後，經過2週時間的觀察、勒
    戒，由處所及醫療人員依據其各項紀錄、資料及觀察勒戒期
    間之行為表現，加以評分。在勒戒人入所4至6週後，可再做
    一次評估以做必要之評分修正。每一大項皆有靜態因子與動
    態因子。先以靜態因子分數評分，靜態因子分數總分在60分
    （含）以上為『有繼續施用毒品傾向』；60分以下，與動態因
    子分數相加，如果總分在60分（含）以上，為『有繼續施用
    毒品傾向』」。是被告有無「繼續施用毒品傾向」，係依具
    體個案之臨床實務及相關事證等情綜合判定，有相當之專業
    依據及標準，且涉及專門醫學，衡酌強制戒治之目的，係為
    協助施用毒品者戒斷毒品之心癮及身癮所為之一種保安處分
    類型，而該評估標準係將與判斷有無繼續施用傾向之相關因
    素加以列舉及量化，適用於每一位受觀察、勒戒處分之人，
    具一致性、普遍性、客觀性，倘其評估由形式上觀察，無擅
    斷或濫權等明顯不當之情事，法院宜予尊重。
  ㈢被告前因施用第一級、第二級毒品案件，經原審法院以109年
    度毒聲字第217號裁定應送勒戒處所觀察、勒戒後，自110年
    3月4日起入法務部○○○○○○○○附設勒戒處所執行觀察、勒戒，
    經法務部○○○○○○○○附設勒戒處所評分人員於110年3月31日評
    分結果，認被告(1)前科紀錄與行為表現部分合計為25分、(
    2)臨床評估部分合計為38分、(3)社會穩定度部分合計為5分
    ，以上(1)至(3)合計共68分（其中靜態因子分數共計59分，
    動態因子分數共計9分），綜合判斷為「有繼續施用毒品傾
    向」，此觀法務部○○○○○○○○110年4月6日新店所衛字第11007
    008360號函所檢附110年4月6日「法務部○○○○○○○○附設勒戒
    所有無繼續施用毒品傾向證明書」及110年3月31日評估之「
    有無繼續施用毒品傾向評估標準紀錄表」等自明。而上開綜
    合判斷結果，係該所相關專業知識經驗人士，在被告觀察、
    勒戒期間，於依本職學識就被告之前科紀錄與行為表現、臨
    床評估、社會穩定度等因素所為之綜合判斷，具有科學驗證
    所得之結論，自得憑以判斷被告有無繼續施用毒品傾向之證
    明。　　
　㈢又毒品危害防制條例規定強制戒治之目的，既係針對因施用
    毒品成癮者，此處尚非僅指身癮者，心癮者尤其為甚，其難
    以戒絕斷癮，致再犯率偏高，故有持續收容於戒治處所施以
    強制戒治之必要，是該條例第20條第2項關於強制戒治之規
    定，係屬強制規定，只要觀察、勒戒後，經評定受觀察、勒
    戒人有繼續施用毒品傾向者，檢察官即應聲請法院裁定受觀
    察、勒戒者令入戒治處所強制戒治，其中並無任何例外規定
    。查被告既有施用第一級、第二級毒品之行為，經原審法院
    以109年度毒聲字第217號裁定應送勒戒處所觀察、勒戒後，
    復經法務部○○○○○○○○專業評估為「有繼續施用毒品傾向」，
    無法戒斷毒癮，自有依法再施以強制戒治之必要，是原審裁
    定被告令入戒治處所強制戒治，顯屬有據。
　㈢被告雖以上情提起抗告，惟查：
　⒈司法實務或醫學臨床上，具有毒品前科紀錄者，或因長期有
    機會接觸毒品，或因欲藉由毒品作用暫時隔絕現實環境，其
    反覆性、繼續性地再犯施用毒品犯行之機率，確實較沒有毒
    品前科者高，因此上開評估標準方將勒戒人之前科紀錄列入
    重要之評分項目，且於評分說明手冊明訂：所謂毒品犯罪相
    關司法紀錄，不論其為吸食施打、運輸、販賣、持有毒品或
    其他罪名，凡觸犯毒品危害防制條例、原肅清煙毒條例、原
    麻醉藥品管理條例或管制藥品管理條例相關刑罰規定者均屬
    之，觀察勒戒、強制戒治及緩起訴後不起訴的紀錄也列入毒
    品相關犯罪紀錄項目範圍（該評分說明手冊參照），而參以
    被告確有多次施用毒品紀錄，期間亦經觀察勒戒、強制戒治
    、附命完成戒癮治療之緩起訴處分及經法院判刑確定並執行
    完畢之紀錄，有本院前案紀錄表可參。被告反覆施用毒品的
    前科紀錄，恰符合上開經驗法則，可見上開評估標準將受勒
    戒人的前科紀錄做為重要評估依據，及前開重新評定結果並
    以修正後之「有無繼續施用毒品傾向評估標準」規定之上限
    標準列計其得分，均無違法不當之處，亦不因被告尚須另案
    執行違反毒品危害防制條例之刑責，即得排除本件因被告執
    行觀察、勒戒後，經法務部○○○○○○○○專業評估為「有繼續施
    用毒品傾向」，仍無法戒斷毒癮，而有依法再施以強制戒治
    之必要。況如前所述，毒品危害防制條例修正後，對於偵查
    中之案件，檢察官依法應依修正後規定處理，本案被告施用
    毒品犯行，距其前次觀察、勒戒執行完畢，甚或依緩起訴處
    分而為完成戒癮治療已逾3年，檢察官聲請將被告令入勒戒
    處所觀察、勒戒，嗣依勒戒處所之陳報，認被告有繼續施用
    毒品傾向，再聲請法院裁定令入戒治處所強制戒治，自屬適
    法有據，不因被告於其間有無犯第10條之罪經起訴、判刑或
    執行而受影響，被告以另須執行有期徒刑1年之刑度為由，
    主張若再令入戒治處所施以強制戒治，有所矛盾及不當云云
    ，顯然誤解法律規定。
　⒉又依卷附「有無繼續施用毒品傾向評估標準紀錄表」，就被
    告之精神疾病部分，經評估為「無（0分）」，並無計入動
    態因子分數內，被告質疑此部分計分，亦屬誤會。
　⒊另被告自110年3月4日起入法務部○○○○○○○○附設勒戒處所執行
    觀察、勒戒，迄至110年3月31日評估「有無繼續施用毒品傾
    向」時，因無家人訪視，故於「有無繼續施用毒品傾向評估
    標準紀錄表」中，評估人員就「社會穩定度」中之「入所後
    家人是否訪視」之評分項目，勾選「無（5分）」，並無違
    誤。至被告於抗告狀中所附之母親接見相關事證，其上登載
    接見寄入現金、訂購物品日期為「110年4月28日」，是時被
    告已執行強制戒治中（被告自110年4月27日起執行強制戒治
    ，本院在監在押全國紀錄表參照），縱家人於該日訪視，就
    上開110年3月31日之評估結論仍不生影響。
　⒋被告於109年7月至9月間，因先後3次密接施用毒品行為，經
    檢察官以109年度聲觀字第219號、109年度毒偵字第1296、1
    345、1425號，以被告施用第一級、第二級毒品為由，向原
    審法院聲請將被告送勒戒處所觀察、勒戒，且施用第一級毒
    品部分確均以注射方式為之，是被告入法務部○○○○○○○○附設
    勒戒處所執行觀察、勒戒，迄至110年3月31日評估「有無繼
    續施用毒品傾向」時，經評估人員評估，於「臨床評估」評
    分項目之「多重毒品濫用」，勾選「有，海洛因、安非他命
    （10分）；「使用方式」勾選為「有注射使用（10分）」，
    亦與客觀事證相符，並無違誤之處。被告以其於109年9月所
    施用者僅有第二級毒品，入所後亦未驗出毒品反應，推諉稱
    該時顯已戒除第一級毒品施用，不應將「多重施打」及「以
    注射方式施用」之評分計入云云，難認有據。
四、綜上，原審依憑法務部○○○○○○○○110年4月6日新店所衛字第1
    1007008360號函所檢附110年4月6日「法務部○○○○○○○○附設
    勒戒所有無繼續施用毒品傾向證明書」及110年3月31日評估
    之「有無繼續施用毒品傾向評估標準紀錄表」等，認被告經
    觀察、勒戒後，仍有繼續施用毒品傾向，檢察官聲請為正當
    ，依毒品危害防制條例第20條第2項後段規定，裁定被告令
    入戒治處所強制戒治，其期間為6個月以上，至無繼續強制
    戒治之必要為止，但最長不得逾1年，經核並無違誤。被告
    執前詞提起抗告，指摘原裁定不當，為無理由，應予駁回。
據上論斷，應依刑事訴訟法第412條，裁定如主文。
中　　華　　民　　國　　110 　年　　5 　　月　　14　　日
                  刑事第十六庭  審判長法　官  葉騰瑞
                                      法　官  陳芃宇
                                      法　官  古瑞君
以上正本證明與原本無異。
不得再抗告。
                                      書記官  林君縈
中　　華　　民　　國　　110 　年　　5 　　月　　14　　日